臺灣新竹地方法院刑事判決
110年度易字第366號
公  訴  人  臺灣新竹地方檢察署檢察官
被      告  湯淳清




            李瑞榮




上列被告等因詐欺案件，經檢察官提起公訴（109年度偵緝字第4
3、178號），本院判決如下：
    主    文
湯淳清共同犯詐欺取財罪，處有期徒刑貳年。未扣案之犯罪所得
新臺幣肆佰伍拾萬元沒收，於全部或一部不能沒收或不宜執行沒
收時，追徵其價額。
李瑞榮共同犯詐欺取財罪，處有期徒刑貳年。未扣案之犯罪所得
新臺幣肆佰伍拾萬元沒收，於全部或一部不能沒收或不宜執行沒
收時，追徵其價額。
    事    實
一、湯淳清、李瑞榮前為夫妻關係，共同經營址設新竹縣○○市○○
    ○路0000號之凱爾蘭生化科技有限公司(下稱凱爾蘭公司，股
    東為李瑞榮、湯詠崴、湯詠鈞〈上二人為湯淳清與李瑞榮之
    子女〉三人)，由湯淳清擔任總經理、李瑞榮擔任董事長，二
    人全權負責凱爾蘭公司之營運及財務，均明知凱爾蘭公司財
    務狀況困窘、債務嚴重，已無清償能力及增資可能，竟共同
    意圖為自己不法所有，基於詐欺取財之犯意聯絡，隱瞞上情
    ，於民國104年5月底，在臺北市○○○路000號3樓批發市場主
    任辦公室內，共同向胡臺松佯稱：凱爾蘭公司要短期周轉現
    金，需借款新臺幣(下同)300萬元云云，致胡臺松陷於錯誤
    ，於104年6月1日匯款300萬元至湯淳清、李瑞榮使用之凱爾
    蘭公司之臺灣中小企業銀行新竹分行帳號00000000000號帳
    戶(下稱凱爾蘭公司帳戶)，湯淳清、李瑞榮2人為取信胡臺
    松，交付凱爾蘭公司所簽發發票日為104年7月31日之同額支
    票1紙(票號AA0000000)予胡臺松，約定以該支票屆期時兌現
    清償借款。嗣湯淳清、李瑞榮承前犯意，接續於104年7月8
    日，在上址主任辦公室內，向胡臺松、黃浤福誆稱：凱爾蘭
    公司握有獨家菌種及技術，商機無限，倘再出借款項，至10
    4年12月31日止，可獲得日息萬分之1，借款自105年1月1日
    開始轉為投資凱爾蘭公司之股金，凱爾蘭公司增資至3億元
    後，將可取得凱爾蘭公司股權，獲得高額利潤云云，並慫恿
    胡臺松、黃浤福邀集其親友共同投資，致胡臺松、胡臺明、
    黃浤福、李炎塘(下稱胡臺松等4人)陷於錯誤，分別同意投
    資100萬元、100萬元、300萬元、400萬元，共計900萬元，
    扣除前揭已交付之借款300萬元，再由李炎塘交付面額600萬
    元之華南商業銀行樟樹灣分行(下稱華南銀行)本行支票1紙(
    票號TC0000000號)予湯淳清、李瑞榮2人兌現。嗣後湯淳清
    、李瑞榮未依約將股權過戶予胡臺松等4人，並完全失聯無
    蹤，胡臺松等4人始知受騙。
二、案經胡臺松等4人訴由臺灣新竹地方檢察署檢察官偵查起訴
    。
    理    由
壹、程序部分：
一、按被告以外之人於審判外之言詞或書面陳述，除法律有規定
    者外，不得作為證據。被告以外之人於審判外之陳述，經當
    事人於審判程序同意作為證據，法院審酌該言詞陳述或書面
    陳述作成時之情況，認為適當者，亦得為證據。當事人、代
    理人或辯護人於法院調查證據時，知有刑事訴訟法第159 條
    第1 項不得為證據之情形，而未於言詞辯論終結前聲明異議
    者，視為有前項之同意。刑事訴訟法第159 條第1 項、第15
    9 條之5 第1 項、第2 項分別定有明文。經查，本判決所引
    用以下被告以外之人於審判外陳述之供述證據，迄本案言詞
    辯論終結前，公訴人、被告湯淳清、李瑞榮均未表示異議，
    本院審酌上開證據作成時，並無違法或不當之情況，又均無
    證明力明顯過低之情形，因認上開證據方法均適當得為證據
    ，依上揭規定，應均有證據能力。
二、本判決所引用其餘所依憑判斷之非供述證據，亦無證據證明
    係違反法定程序所取得，或其他不得作為證據之情形，且與
    本案待證事實間復具有相當關聯性，依刑事訴訟法第158 條
    之4 規定之反面解釋，亦均有證據能力。
貳、實體部分：
一、認定犯罪事實所憑之證據及認定之理由： 
    訊據被告湯淳清、李瑞榮固均坦承向告訴人胡臺松借款300
    萬元，其後邀告訴人胡臺松等4人投資凱爾蘭公司共900萬元
    (含前借款300萬元轉為投資款)之事實，惟均矢口否認有何
    詐欺犯行，均辯稱：是因為後來的行政命令、法律讓我們無
    法運作、工作云云。經查：
(一)被告湯淳清、李瑞榮共同經營凱爾蘭公司，由被告湯淳清擔
    任總經理、被告李瑞榮擔任董事長，二人全權負責凱爾蘭公
    司之營運及財務，於104年5月底，在臺北市○○○路000號3樓
    批發市場主任辦公室內，以凱爾蘭公司要短期周轉現金為由
    ，向告訴人胡臺松借款300萬元，告訴人胡臺松因而於104年
    6月1日匯款300萬元至被告湯淳清、李瑞榮使用之凱爾蘭公
    司帳戶，被告湯淳清、李瑞榮則交付凱爾蘭公司所簽發發票
    日為104年7月31日之同額支票1紙(票號AA0000000)與告訴人
    胡臺松，約定以該支票屆期時兌現清償借款。嗣被告湯淳清
    、李瑞榮於104年7月8日，在上址主任辦公室，向告訴人胡
    臺松、黃浤福稱：凱爾蘭公司握有獨家菌種及技術，商機無
    限，倘再出借款項，至104年12月31日止，可獲得日息萬分
    之1，借款自105年1月1日開始轉為投資凱爾蘭公司之股金，
    凱爾蘭公司增資至3億元後，將可取得凱爾蘭公司股權，獲
    得高額利潤等語，告訴人胡臺松等4人因而投資共900萬元，
    扣除前揭已交付之借款300萬元，再由告訴人李炎塘交付面
    額為600萬元之華南銀行本行支票1紙(票號TC0000000號)予
    被告湯淳清、李瑞榮2人兌現，嗣後被告湯淳清、李瑞榮未
    依約將股權過戶予告訴人胡臺松等4人等情，業據被告湯淳
    清、李瑞榮於偵查、本院準備程序及審理時坦承不諱(偵緝4
    2卷第9頁、19頁正反面、偵緝43卷第21至22、41頁反面至42
    頁、本院卷第63至68、102頁)，核與證人即告訴人胡臺松、
    黃浤福、李炎塘於警詢及偵訊時所述情節大致相符(他768卷
    第12至13頁反面、偵緝43卷第41頁反面至42頁)，並有104年
    6月1日臺灣新光商業銀行匯款申請書、票號AA0000000號支
    票1紙、承諾書、股權讓受書、告訴人李炎塘之華南銀行活
    期儲蓄存款帳戶存摺封面及內容、華南銀行支票號碼TC0000
    000號支票及存根、凱爾蘭公司帳戶開戶資料及交易明細、
    凱爾蘭公司經濟部公司資料查詢、凱爾蘭公司變更登記表等
    件附卷可參(他768卷第3至9、15、24至58頁、他2766卷第33
    至34頁)，此部分之事實，首堪認定。是本案應予審究者，
    係被告2人有無隱瞞或虛構事實，使告訴人胡臺松等4人陷於
    錯誤而為上開匯款及交付支票之行為?分述如下：
  1.被告湯淳清、李瑞榮於向告訴人胡臺松借款時，凱爾蘭公司
    已陷於財務困窘之狀況，此由下列凱爾蘭公司與案外人王邦
    興合夥事件、進興機械廠之交易情形可得知：
  (1)被告湯淳清、李瑞榮於104年2月16日以凱爾蘭公司名義與
     案外人王邦興(原名王芮芃)、張永隆簽署「共同經營合夥
     契約書」，約定由凱爾蘭公司出資700萬元，案外人王邦興
     出資100萬元、案外人張永隆出資200萬元，合夥籌設新公
     司後經營生產有機肥料事業，案外人王邦興即以其配偶劉
     凌玲名義開立之面額各為50萬元(票號各為AA0000000、AA0
     000000，發票日各為104年3月20日、同年4月15日)之支票2
     紙交付予被告湯淳清，嗣凱爾蘭公司並未出資700萬元，新
     公司亦未設立，案外人王邦興因而對被告2人提告背信等情
     ，據被告2人坦白在卷，核與證人王邦興於該案中偵查中證
     述情節相符(他2766卷第46頁正反面、偵緝42卷第40頁反面
     至第41頁)，並有「共同經營合夥契約書」、支票2紙在卷
     可參(他2766卷第5至10頁)。被告湯淳清於偵查中供稱：「
     (凱爾蘭公司有依約出資700萬元嗎?)我的部分我要去貸款
     ，但沒有貸下來」(偵緝42卷第19頁)；於本院準備程序時
     供稱：「(為何沒出資?)當時想說我機器可以去貸款，用貸
     款的錢投資，後來機器壞掉沒貸款下來」(本院卷第66頁)
     。可見104年2月至4月間凱爾蘭公司本身資金即有不足，無
     力負擔700萬元之出資款。
  (2)凱爾蘭公司於104年3月5日向進新機械廠訂購機器一批，總
     價547萬元，被告湯淳清、李瑞榮僅支付100萬元現金及50
     萬元支票，其中現金部分係案外人張永隆因上開合夥設立
     新公司所繳付之出資款及被告2人向案外人林鳳借款而來，
     嗣後再以案外人王邦興交付之上開AA0000000號支票償還案
     外人林鳳，支票部分則為案外人王邦興交付上開之票號AA0
     000000號支票等情，據被告2人供承不諱(偵緝42卷第40頁
     反面、46頁、54頁反面至55頁)，核與證人即進新機械廠負
     責人王星耀證稱：凱爾蘭公司倒閉前我們交易有5、6次，
     最後一筆交易500多萬元，凱爾蘭公司向我們訂機器，他們
     只付了訂金100萬元現金及50萬元支票，他們訂的機器我們
     也沒有交給他們，因為他們沒有付錢等語(偵緝42卷第51頁
     正反面)；證人林鳳證稱：支票是李瑞榮拿來還我借款的，
     借款人算是被告2人等語大致相符(偵緝42卷第49頁反面)，
     並有進新機械廠104年3月5日合約單1紙、蓋有進新機械廠
     蓋戳章之計價收據單、票號AA0000000、AA0000000支票2紙
     附卷可證(他2766卷第9、10頁、偵緝42卷第47、48、53頁
     反面)。可知凱爾蘭公司於104年3月間購買機器之資金來源
     全係借款或他人之投資款，凱爾蘭公司斯時財務狀況已相
     當困窘，全無給付購買機器款項之資力。
  2.復以被告湯淳清、李瑞榮於偵查及本院準備程序中均自承於
    104年3月間積欠進新機械廠309萬7500元、積欠證人林鳳約8
    00萬元等情(偵緝42卷第46、54頁背面、本院卷第65、66頁)
    ，核與證人王星耀證稱：被告2人從一開始就有欠錢了，累
    積到好幾百萬元，所以訂該合約單的機器(指上開104年3月5
    日合約單)，我才要求要現金，後來沒有交付機器，他們沒
    有要求退還150萬元，他們還欠我錢，用來抵債等語(偵緝42
    卷第51頁反面)；證人林鳳證稱：湯淳清、李瑞榮他們陸續
    向我借款，也有還，後來越借越多，104年最多，至104年就
    欠我800萬元等語(偵緝42卷第49頁正反面)，並有上開進新
    機械廠之計價收據單附卷可參(偵緝42卷第47頁)，可證凱爾
    蘭公司與被告2人於104年時已累積債務至少1109萬7500元，
    債務嚴重，加以上開所述凱爾蘭公司財務狀況困窘之情況，
    實已陷於無力清償之狀況。
  3.再者，觀之凱爾蘭公司與告訴人胡臺松等4人於104年7月8日
    簽立之承諾書記載「本公司承諾民國105年1月1日開始，過
    戶凱爾蘭生化科技有限公司股權(資本額參億元正)。黃浤福
    新臺幣參佰萬元、李炎塘新臺幣肆佰萬元、胡臺松新臺幣壹
    佰萬元、胡臺明新臺幣壹佰萬元入股，並開始行使股東權利
    與義務」，股權讓受書則記載「出讓人李瑞榮茲以持有之凱
    爾蘭生化科技有限公司(資本額新台幣三億元正)股權以玖拾
    萬股共計新台幣玖佰萬元全部出讓與黃浤福參拾萬股、李炎
    塘肆拾萬股、胡臺松壹拾萬股、胡臺明壹拾萬股承受……(此
    股權讓受書自105年1月1日起生效。申辦過戶期間為15日即
    可登入股東名冊)……」(他768卷第4、5頁)。查凱爾蘭公司資
    本額僅5300萬元，此有凱爾蘭公司公司查詢資料1紙附卷可
    考(他2766卷第33頁)，且凱爾蘭公司於104年5月間向告訴人
    胡臺松借款時即已財務狀況不佳、債務嚴重，已無清償能力
    之事實，業經本院認定如上，凱爾蘭公司實無於105年1月1
    日增資至3億元之可能。被告湯淳清於本院準備程序中亦自
    承：是說逐步增資……預計一年後可以增資到3億等語(本院卷
    第66頁)，倘被告2人確實預計凱爾蘭公司一年後增資至3億
    元，何以於104年7月8日在上開承諾書及股權讓受書記載「1
    05年1月1日」此一日期？益徵被告2人係信口羅織期限以取
    信告訴人胡臺松等4人。衡情公司財務與營運是否健全、是
    否具清償能力、未來發展性等為一般人決定是否借款及投資
    之重要考量事項，本案被告2人隱瞞凱爾蘭公司財務狀況困
    窘、債務嚴重、不可能於105年1月1日增資至3億元之事實，
    謊稱需短期週轉，凱爾蘭公司商機無限，增資至3億元後即
    讓與股權予告訴人胡臺松等4人，可獲得高額利潤等語，誆
    騙告訴人胡臺松等4人，是被告2人所為係施用詐術，致告訴
    人胡臺松等4人陷於錯誤而交付財物甚明。
  4.末以，對於900萬元投資款之流向，被告湯淳清於偵查中自
    承：「(該900萬元下落有無帳目?)沒有，平時公司就開銷掉
    了」、「(告訴人等共交付900萬投資款給你們，該900萬元
    用途為何？)……我因為沒有收入，我就將該款項用在公司開
    銷」、「(你所謂的公司開銷究竟有無支出細目?)應該在會
    計師那裡」(偵緝42卷第19反面、偵緝43卷第41頁反面)；被
    告李瑞榮於偵查中供稱：「(你所謂的公司開銷究竟有無支
    出細目?)我要回去找」(偵緝43卷第41頁反面)，被告2人均
    無法具體說明該900萬元投資款用途及去向，復未能提出相
    關單據、文件資料以供查證，以凱爾蘭公司當時財務困窘之
    狀況，900萬元並非小額，倘被告2人確實將900萬元用於凱
    爾蘭公司營運，豈有全然無法交代900萬元流向或提出相關
    單據文件之理？被告2人是否將900萬元用於凱爾蘭公司營運
    ，誠屬有疑。
  5.至被告2人辯稱：是因為後來的行政命令、法律讓我們無法
    運作、工作云云，並提出104年6月10日公布之「食品或食品
    添加物之工廠應單獨設立，不得於同一廠址及廠房同時從事
    非食品之製造、加工及調配」之分廠分照常見問答集1紙為
    證(本院卷第71頁)。然凱爾蘭公司最晚於104年2至4月即已
    全無出資能力及支付能力，已處於財務困窘之狀況，並積欠
    高額債務，本無清償能力及增資至3億元之可能，與後續上
    開食品衛生管理法之規定並無相關，被告2人所辯洵無可採
    。
(二)綜上，被告2人明知凱爾蘭公司已處於財務困窘之狀況，且
    積欠高額債務，無清償能力及增資可能，竟隱瞞該情，反以
    短期周轉為由，向告訴人胡臺松借款，再謊稱凱爾蘭公司商
    機無限，增資至3億元後即可取得股權，獲得高額利潤云云
    ，邀約告訴人胡臺松等4人出資投資，被告2人取得告訴人胡
    臺松等4人之投資款後，將之用於不明用途，客觀上自係詐
    術之施用，並致告訴人胡臺松等4人陷於錯誤而交付財物，
    被告2人主觀上顯有不法所有之意圖及詐欺取財之故意，被
    告2人所辯不足採信，本案事證明確，應依法論科。
二、論罪科刑：
(一)核湯淳清、李瑞榮所為，均係犯刑法第339 條第1 項之詐欺
    取財罪。被告2人就上開犯行，有犯意聯絡及行為分擔，均
    應論以刑法第28條之共同正犯。被告2人施用詐術使告訴人
    借款、投資，係基於詐騙告訴人財產之單一犯意下所為，時
    間尚屬密接，各行為間之獨立性極為薄弱，在刑法評價上，
    以視為數個舉動之接續施行，合為包括之一行為予以評價較
    為合理，屬接續犯，應論以一罪。被告2人係以一投資說明
    方式同時向告訴人胡臺松等4人為投資之詐欺行為，使告訴
    人胡臺松等4人均陷於錯誤而支付投資款，係以一行為同時
    對告訴人胡臺松等4人為詐欺，均為想像競合犯，應從一重
    處斷。
(二)爰以行為人之責任為基礎，審酌被告湯淳清、李瑞榮於本案
    行為時共同經營凱爾蘭公司，明知凱爾蘭公司已陷於無法清
    償之情境，亦無增資可能，仍隱瞞此情，以上揭方式施用詐
    術，使告訴人胡臺松等4人陷於錯誤，因而詐取財物，侵害
    告訴人胡臺松等4人之財產法益達900萬元，造成之損害非微
    ，所為實有不該；並考量被告2 人自偵查起迄本院審理，對
    事實行為均不否認，僅否認詐欺犯意，迄未與告訴人胡臺松
    等4人達成和解之犯後態度；復參酌被告2人之素行、犯罪動
    機、目的、手段，暨被告湯淳清自述大學畢業之智識程度，
    目前無業、與被告李瑞榮及2名成年子女同住之家庭經濟狀
    況；被告李瑞榮自述高商畢業之智識程度，目前在學校當特
    殊教育助理打工、經濟勉持、與被告湯淳清及2名成年子女
    同住之家庭經濟狀況（本院卷第102頁）等一切情狀，分別
    量處如主文所示之刑。
三、沒收部分：
(一)按「犯罪所得，屬於犯罪行為人者，沒收之」、「前二項之
    沒收，於全部或一部不能沒收或不宜執行沒收時，追徵其價
    額」，刑法第38條之1第1項前段、第3項定有明文。又有關
    共同正犯犯罪所得之沒收、追繳或追徵，最高法院向採之共
    犯連帶說，業於104年8月11日之104年度第13次刑事庭會議
    決議不再援用、供參考，並改採沒收或追徵應就各人所分得
    者為之見解。又所謂各人「所分得」，係指各人「對犯罪所
    得有事實上之處分權限」，法院應視具體個案之實際情形而
    為認定。
(二)被告湯淳清、李瑞榮2人於本案詐得之款項共計900萬元，衡
    諸被告2人於本案行為時共同經營凱爾蘭公司，堪認渠2人對
    於上開犯罪所得均具有事實上之共同處分權，且無法明確查
    得實際所分受之數額，自應依刑法第38之2條第1項之規定，
    按比例估算各二分之一，宣告沒收，並於全部或一部不能沒
    收或不宜執行沒收時，連帶追徵其價額。
據上論斷，應依刑事訴訟法第299條第1項前段，判決如主文。
本案經檢察官邱志平提起公訴，檢察官林李嘉到庭執行職務。
中　　華　　民　　國　　111  　年　　4　　月　　26　　日
                  刑事第三庭審判長法  官  賴淑敏
                                  法  官  王靜慧
                                  法  官  黃怡文
以上正本證明與原本無異。
如不服本判決應於收受本判決後20日內向本院提出上訴書狀，上
訴書狀應敘述具體理由。上訴書狀未敘述上訴理由者，應於上訴
期間屆滿後20日內補提理由書狀於本院(均須按他造當事人之人
數附繕本 )「切勿逕送上級法院」。 
中　　華　　民　　國　　111 　年　　4 　　月　　26　　日
                                  書記官  謝沛真　　　　
附錄本案論罪科刑法條
中華民國刑法第339條
意圖為自己或第三人不法之所有，以詐術使人將本人或第三人之
物交付者，處5年以下有期徒刑、拘役或科或併科50萬元以下罰
金。
以前項方法得財產上不法之利益或使第三人得之者，亦同。
前二項之未遂犯罰之。